臺灣臺南地方法院臺南簡易庭民事判決
111年度南簡字第612號
原      告  中國信託商業銀行股份有限公司


法定代理人  利明献  
訴訟代理人  高義欽  
被      告  許桂菁  
            吳美紅  
            李元富即李墾典

上  一  人
訴訟代理人  李光榮  
上列當事人間請求確認抵押權不存在事件，經本院於民國111年6
月17日言詞辯論終結，判決如下：
    主      文
確認被告許桂菁與被告李元富間就如附表所示之不動產，所設定
擔保債權金額新臺幣45萬元之債權不存在。
被告李元富應將前項不動產所為之抵押權設定登記應予塗銷。
確認被告許桂菁與被告吳美紅間就如附表所示之不動產，所設定
擔保債權金額新臺幣100萬元之債權不存在。
被告吳美紅應將前項不動產於民國82年12月9 日向臺南市東南地
政事務所以收件字號82年台南土字第058247號所為之抵押權設定
登記應予塗銷。
訴訟費用由被告負擔。 　　　
    事實及理由
壹、程序事項：
㈠、按確認法律關係之訴，非原告有即受確認判決之法律上利益
    者，不得提起之，民事訴訟法第247條第1項前段定有明文。
    所謂即受確認判決之法律上利益，係指法律關係之存否不明
    確，原告主觀上認其在法律上之地位有不安之狀態存在，且
    此種不安之狀態，能以確認判決將之除去者而言。本件原告
    主張被告許桂菁所有如附表所示之不動產（下稱系爭不動產
    ，其應有部分權利範圍為1/2），前設定系爭抵押權A予被告
    李元富、系爭抵押權B予被告吳美紅，然均已逾消滅時效及
    除斥期間，且被告等人間是否確有債權債務關係，亦有疑問
    ，系爭擔保債權A、B及系爭抵押權A、B是否存在，關乎原告
    是否得依民法第242條本文、第767條第1項中段規定，代位
    許桂菁請求被告李元富、吳美紅將系爭抵押權A、B予以塗銷
    ，可認原告主觀上就此法律上地位確有不安之狀態，且能以
    確認判決將之除去，是原告請求確認系爭擔保債權A、B及抵
    押權A、B均不存在，即有確認利益，合先敘明。
㈡、被告許桂菁、吳美紅均經合法通知，未於言詞辯論期日到場
    ，核無民事訴訟法第386條各款所列情形，爰依原告之聲請
    ，由其一造辯論而為判決。
貳、實體事項：　　　
一、原告起訴主張：
㈠、緣原告對被告許桂菁已取得鈞院所核發之110年度司執字第23
    756號債權憑證，被告許桂菁應清償原告新臺幣（下同）12
    萬4,122元及依執行名義應清償之利息等。然原告屢經催討
    ，被告許桂菁皆未清償。原告欲對被告許桂菁名下之財產強
    制執行，始發現被告許桂菁就如附表所示系爭不動產於民國
    89年10月12日由被告李元富以分割繼承為原因取得設定45萬
    元之普通抵押債權（系爭抵押權A），又於82年12月9日將系
    爭不動產設定100萬元之普通抵押債權予被告吳美紅（系爭
    抵押權B）。嗣因系爭抵押權A、B之設定，致原告於鈞院110
    年度司執字第23756號強制執行事件因執行無實益而不能受
    償，不得已原告乃提起本件訴訟。
㈡、按消極確認之訴，應由被告負立證責任，如被告欲主張抵押
    債權有效存在，應由被告負立證責任，如被告不能立證或其
    提出之證據不足採用，則原告之訴即應認為有理由，無庸另
    行立證（最高法院19年度上字第385號、最高法院42年台上
    字第170號判例要旨參照）。又事實為法律發生之特別要件
    者，在消極確認之訴應由被告就其存在負舉證之責任，在其
    他之訴應由原告就其存在負舉證之責（司法院院字第2269號
    解釋意旨參照）。系爭抵押權A、B之存續期間分別至81年9
    月12日、83年2月底，至今已逾29、28年，亦未見抵押權人
    積極追償，故被告等間於設定抵押權時，是否確有債權債務
    關係、有無交付金錢等對價，容有疑問。原告起訴主張被告
    等間就系爭抵押權A、B所擔保之債權不存在，並請求塗銷系
    爭抵押權A、B設定登記，為確認法律關係不存在之消極確認
    之訴，故被告等應就有交付金錢、確有抵押債權存在之事實
    ，負舉證責任。又設定抵押權，以債權之成立為前提，若其
    債權不成立或無效時，因抵押權之有從屬性，其抵押權應不
    生效力（最高法院70年台上字第1488號裁判要旨參照）。如
    無法舉證，則可認被告間之抵押權應不生效力，按無效法律
    行為之當事人，於行為當時知其無效，或可得而知者，應負
    回復原狀或損害賠償之責任；又被告許桂菁復怠於行使回復
    原狀之權利，債權人因保全債權，得以自己名義，行使權利
    。但專屬於債務人本身者，不在此限，民法第113、242條參
    照。爰依民法第242條、第767條規定提起消極確認之訴，確
    認被告許桂菁與被告李元富、被告吳美紅間之抵押權擔保之
    債權均不存在，抵押權登記行為無效，並代位被告許桂菁請
    求被告李元富、被告吳美紅塗銷系爭抵押權A、B之設定登記
    行為。次按「以抵押權擔保之債權，其請求權已因時效而消
    滅，如抵押權人，於消滅時效完成後，五年間不實行其抵押
    權者，其抵押權消滅。」民法第880條定有明文。又系爭抵
    押權A、B之存續期間分別至81年9月12日及83年2月底，本於
    債權所生之請求權因15年間不行使而消滅，又被告等於請求
    權消滅時效完成後，5年間復未實行系爭抵押權，故系爭抵
    押權A、B業已消滅，另債務人即被告許桂菁怠於行使權利，
    原告身為債權人因保全債權，得以自己名義，行使權利。被
    告李元富即李墾典繼承的債權存續期間是到81年9月12日，1
    5年之消滅時效加計5年除斥期間，亦即101年就已經罹於時
    效及除斥期間。依被告李元富抗辯之內容可知其最早係於10
    5年間始參與分配，然當時早已罹於時效及除斥期間等語。
㈢、聲明（見本院卷第15頁）：
①、確認被告許桂菁與被告李元富間就如附表所示之不動產，所
    為設定擔保金額45萬元之債權不存在。
②、確認被告許桂菁與被告吳美紅間就如附表所示之不動產，所
    為設定擔保金額100萬元之債權不存在。
③、被告李元富應將前項不動產所為設定擔保金額45萬元之抵押
    權塗銷。
④、被告吳美紅應將前項不動產於82年12月9日向臺南市東南地政
    事務所以收件字號82年台南土字第058247號所為之抵押權設
    定登記應予塗銷。
⑤、訴訟費用由被告負擔。 
二、被告答辯略以：
㈠、被告李元富即李墾典部分：被告李元富與被告許桂菁之間的
    債權債務關係確實存在，因為近日被告李元富對被告許桂菁
    聲請支付命令，被告許桂菁沒有異議，庭呈鈞院111年度司
    促字第7177號支付命令裁定。有關時效部分，由於被告李元
    富是繼承而來，故主張時效應從被繼承人死亡時才開始。且
    被告李元富於105年有聲明參與分配（105司執實47472、拍
    賣無實益）、110年也有聲明參與分配（110司執明23756、
    拍賣無實益），但沒有拿到債權憑證，因為系爭不動產是道
    路用地，所以很難拍賣等語。並聲明（見本院卷第122頁）
    ：原告之訴駁回。訴訟費用由原告負擔。
㈡、被告許桂菁、吳美紅經合法通知未於最後言詞辯論期日到場
    ，亦未提出任何書狀作何聲明或陳述。
三、本院得心證之理由：　　　　    
㈠、原告主張被告許桂菁對其負有系爭債務迄今無能力清償，而
    被告許桂菁將其所有系爭不動產設定系爭抵押權A、B，用以
    擔保系爭擔保債權A、B等情，有原告提出之系爭不動產登記
    第一、二類謄本、本院110年5月12日債權憑證、本院民事執
    行處函文、戶籍謄本在卷為憑，且為被告李元富所不爭執，
    堪予認定。
㈡、按抵押權為不動產物權，其所擔保債權之種類及範圍，屬抵
    押權之內容，依法應經登記，始生物權之效力。又抵押權為
    從物權，以其擔保之債權存在為發生之要件；倘所擔保之債
    權不存在，縱為抵押權之設定登記，仍難認其抵押權業已成
    立，此乃抵押權成立上（發生上）之從屬性。又稱普通抵押
    權者，謂債權人對於債務人或第三人不移轉占有而供其債權
    擔保之不動產，得就該不動產賣得價金優先受償之權，民法
    第860條定有明文。上開條文為普通抵押權之定義性規定，
    其規範意旨僅在於表明普通抵押權之意涵而已，尚不得徒憑
    上開法條規定，即謂只要有普通抵押權之設定，當事人間必
    有債權存在。又按當事人主張有利於己之事實者，就其事實
    有舉證之責任。民事訴訟法第277條本文規定甚明。再按抵
    押權為從物權，以其擔保之債權存在為發生之要件，契約當
    事人間除以債權之發生為停止條件，或約定就將來應發生之
    債權而設定外，若所擔保之債權不存在，縱為抵押權之設定
    登記，仍難認其抵押權業已成立。另消費借貸契約為要物契
    約，是以當事人間就抵押債權存否有爭執時，如其債權係屬
    借款，自應由貸與人就借款已交付之事實，負舉證責任（最
    高法院89年度台上字第1086號民事判決意旨可資參照)。另
    按請求權，因15年間不行使而消滅；又以抵押權擔保之債權
    ，其請求權已因時效而消滅，如抵押權人於消滅時效完成後
    ，5年間不實行其抵押權者，其抵押權消滅，民法第125條前
    段及第880條分別定有明文。又按清償期，除法律另有規定
    或契約另有訂定，或得依債之性質或其他情形決定者外，債
    權人得隨時請求清償，債務人亦得隨時為清償，民法第315
    條定有明文，是此項請求權自債權成立時即可行使，依民法
    第128條之規定，其消滅時效，應自債權成立時起算（最高
    法院28年渝上字第1760號民事判決意旨可資參照）。末按消
    滅時效有中斷或不完成之問題，除斥期間則否，即權利人若
    未在除斥期間未經過前行使其權利，俟期間經過，權利即歸
    消滅。民法第880條之5年期間，係除斥期間，如抵押權人於
    起訴後，未行使其抵押權，其除斥期間仍在繼續進行中，不
    因已起訴或案件仍在法院審理中而中斷進行（最高法院85年
    度台上字第646號民事判決意旨可資參照）。
㈢、經查，系爭抵押權A、B並非最高限額抵押權，是依抵押權從
    屬性之原則，系爭擔保債權A、B至遲於系爭抵押權A、B設定
    登記之存續期間之到期日即81年9月12日、83年2月30日（按
    ：應為2月28日或29日之意，該設定契約書誤載為30日）起
    即隨時得以請求，故系爭擔保債權A、B之請求權即可於前述
    日期開始起算15年之消滅時效，是迄至96年9月12日、98年2
    月底即已屆滿；而實行系爭抵押權之5年除斥期間係自上開
    日期分別起算，亦至101年9月12日、103年2月底已屆至。被
    告李元富未能提出任何證據證明其或原抵押權人李陳梅枝有
    於上開日期前實行系爭抵押權A之情。是依上述法律規定，
    系爭抵押權A、B業因除斥期間經過而消滅，且不因事後被告
    李元富於111年4月18日另對被告許桂菁聲請支付命令而受影
    響。從而，本件原告請求確認系爭抵押權A、B不存在，係屬
    有理。
㈣、末按債務人怠於行使其權利時，債權人因保全債權，得以自
    己之名義，行使其權利；所有人對於妨害其所有權者，得請
    求除去之，民法第242條本文、第767條第1項中段分別定有
    明文。經查，系爭抵押權A、B之登記如仍繼續存在對於系爭
    不動產之所有權自有妨害，故原告依前述規定，基於代位權
    以及所有權排除侵害之規定，請求被告李元富、吳美紅塗銷
    系爭抵押權A、B之登記，亦屬有據。
四、綜上所述，系爭抵押權A、B業因罹於時效及除斥期間而消滅
    ，原告請求確認系爭擔保債權A、B及抵押權A、B不存在，並
    請求被告李元富、吳美紅塗銷系爭抵押權A、B登記，自屬有
    據，應予准許。
五、本件事證已臻明確，兩造其餘之攻擊防禦方法及舉證，經本
    院審酌後，認均不足以影響本判決之結果，毋庸一一論列，
    併此敘明。
六、訴訟費用負擔之依據：民事訴訟法第78條。　　
中　　華　　民　　國　　111 　年　　6 　　月　　30　　日
                  臺南簡易庭  法  官  吳金芳
以上正本係照原本作成。
如不服本判決，應於送達後20日內，向本院提出上訴狀並表明上
訴理由（須附繕本），如於本判決宣示後送達前提起上訴者，應
於判決送達後20日內補提上訴理由書（須附繕本）。　
中　　華　　民　　國　　111 　年　　6 　　月　　30　　日
                              書記官  李崇文　　
附表：       編號 土地坐落    面積 設定權利範圍  縣市 鄉鎮市區 段 地號 平方公尺  1 臺南市 南區 鹽埕段 220-89 80 1/2